【裁判字號】    94,簡上,166
【裁判日期】    951106
【裁判案由】    拆屋還地
【裁判全文】
臺灣高雄地方法院民事判決             94年度簡上字第166號
上  訴  人  己○○
訴訟代理人  甲○○
視為上訴人  戊○○○
                      號
            辛○○○
            丁○○
            乙○○
被  上訴人  丙○○
                      號
訴訟代理人  蔡建賢律師
複  代理人  方春意律師
上列當事人間請求拆屋還地事件，上訴人對於民國94年7 月29日
本院高雄簡易庭91年度雄簡字第2376號第一審判決提起上訴，本
院於民國95年10月23日言詞辯論終結，判決如下：
    主  文
上訴駁回。
第二審訴訟費用由上訴人連帶負擔。
    事實及理由
壹、程序方面：
一、按繼承人有數人時，在分割遺產前，各繼承人對於遺產全部
    為公同共有，民法第1151條著有明文；訴訟標的對於共同訴
    訟之各人必須合一確定者，適用下列各款之規定：一、共同
    訴訟人中一人之行為有利益於共同訴訟人者，其效力及於全
    體；不利益者，對於全體不生效力，民事訴訟法第56條第1
    款定有明文。次按公同共有物之訴訟，為其訴訟標的之公同
    共有法律關係，對於共同訴訟之各公同共有人必須合一確定
    ；又民事訴訟法第56條1 款，所謂共同訴訟人中一人之行為
    ，有利益於共同訴訟人或不利益於共同訴訟人，係指於行為
    當時就形式上觀之，故共同訴訟人中之一人，對於下級法院
    之判決聲明不服提起上訴，在上訴審法院未就其內容為審判
    之前，難謂其提起上訴之行為對於他共同訴訟人不利，其效
    力應及於共同訴訟人全體，即應視其上訴為共同訴訟人全體
    所為（最高法院民國40年台上字第12號、52年台上字第1930
    號判例意旨參照）。經查，本件上訴人己○○乃門牌號碼高
    雄縣橋頭鄉○○村○○路四維巷2 號房屋（下稱系爭房屋）
    公同共有人之一，其提起上訴乃有利於其他公同共有人戊○○○、辛○○○、丁○○、乙○○（下稱戊○○○等人）之
    行為，雖戊○○○等人並未提起上訴，然揆諸上揭說明，己○○上訴之效力自及於戊○○○等人，故本件上訴人即應列
    戊○○○等人為共同上訴人，先予敘明。
二、本件上訴人戊○○○等人均經合法通知，未於言詞辯論期日
    到場，核無民事訴法第386 條各款所列情形，爰依被上訴人
    之聲請，由其一造辯論而為判決。
貳、實體方面：
一、被上訴人主張：被上訴人所有坐落高雄縣橋頭鄉○○段442
    地號土地（下稱系爭土地）與上訴人己○○、訴外人庚○○
    共有坐落高雄縣橋頭鄉○○段441 地號土地（下稱441 地號
    土地）毗鄰，441 地號土地上有訴外人陳紅毛所建造，現為
    上訴人公同共有及占有使用之系爭房屋，惟系爭房屋越界占
    用被上訴人所有系爭土地如附圖所示A 部分面積4 平方公尺
    之土地，被上訴人自得本於民法第767 條所有物返還請求權
    ，請求上訴人及庚○○拆除該部分房屋等情。爰於原審聲明
    ：上訴人及庚○○應將上訴人所有坐落系爭土地如附圖所示
    A 部分面積4 平方公尺之房屋及其他地上物拆除後騰空返還
    予被上訴人。經原審調查審認後，判決上訴人應將上訴人所
    有坐落系爭土地如附圖所示A 部分面積4 平方公尺之房屋及
    其他地上物拆除後騰空返還予被上訴人，駁回被上訴人其餘
    之訴（被上訴人就其敗訴部分未提起上訴），並依職權宣告
    假執行及己○○供擔保後得免為假執行。嗣因上訴人提起本
    件上訴，於本院均援用原審之主張及陳述等語置辯。並聲明
    ：上訴駁回。
二、己○○則以：系爭房屋係其祖母陳紅毛所建造之老舊房屋，
    建造年代已不可考，且未辦理保存登記，系爭房屋所在之44
    1 地號土地則為其與庚○○共有。系爭土地及441 地號土地
    於75年5 月8 日辦理地籍重測時，系爭土地之原所有權人並
    未表示系爭房屋有越界之情形，且系爭土地於89年1 月25日
    與原編為同一地號，分割後現編為442-1 及442-2 地號土地
    辦理分割，如系爭房屋真有侵占土地情事，系爭土地即無從
    辦理分割，而75年間之重測，係台灣省政府地政處測量局（
    下稱省地政處）辦理，相較於被上訴人據以主張權利之地籍
    圖乃高雄縣岡山地政事務所（下稱岡山地政）測繪，自應以
    上級機關所為者為準。再者，土地測量本即容許某範圍內之
    誤差（公差），岡山地政於91年繪測結果指稱其占用之面積
    ，應在該公差範圍內，是被上訴人主張系爭房屋越界占用其
    地，顯無理由。此外，被上訴人主張占用之土地面積僅4 平
    方公尺，而系爭房屋老舊，若僅拆除此一部分將導致整個房
    屋倒塌，是被上訴人顯有濫用權利之虞等語，資為抗辯，並
    於原審聲明：駁回被上訴人之訴；願供擔保請准宣告免為假
    執行。嗣經原審判決敗訴後，提起本件上訴，除援用原審之
    主張及陳述外，並於本院補稱：己○○確實曾至系爭土地查
    證有以鋼釘標示，而75年間之重測乃省地政處以較高技術測
    量所得，原審不應未經調查，逕採己○○於原審自承75年間
    之重測，並未在系爭土地以鋼釘標示之陳述等情，並聲明：
    （一）原判決不利於上訴人部分廢棄。（二）廢棄部分，被
    上訴人在第一審之訴駁回。
三、戊○○○等人則均未於言詞辯論期日到場，亦未提出書狀作
    何聲明或陳述。
四、己○○與被上訴人不爭執之事項
（一）系爭土地係被上訴人所有，441 地號土地為己○○及庚○○共有。
（二）省地政處於75年間為辦理高雄縣橋頭鄉之土地重測，遂委
      託岡山地政實行，該地政於同年5 月8 日對系爭土地及其
      鄰地441 地號土地進行實地繪測（下稱75年間之重測），
      並製成地籍調查表2 份（下稱75年製成之地籍調查表）。
（三）系爭土地於89年1 月25日與原編為同一地號，分割後現編
      為442-1 及442-2 地號土地辦理分割完畢（下稱89年間之
      分割）。
（四）系爭房屋係己○○之祖母陳紅毛出資興建，陳紅毛之繼承
      人為己○○、戊○○○、辛○○○、丁○○、乙○○，均
      未拋棄繼承，系爭房屋現為上訴人公同共有。
（五）上開事實有被上訴人於原審提出之系爭土地及441 地號土
      地之登記謄本、上訴人之戶籍謄本及繼承系統表（見原審
      一卷第10-11 頁、第100 頁、原審二卷第116-121 頁），
      及原審與本院分別依職權向岡山地政調取75年製成之地籍
      調查表各2 份（見原審二卷第21-22 頁、本院卷第129-13
      0 頁）在卷可稽。
五、己○○與被上訴人於本院協商爭點為（一）系爭建物有無越
    界占用系爭土地4 平方公尺？（二）被上訴人請求上訴人拆
    除占用上開土地之房屋部分，並返還所占用之土地，有無理
    由？經查：
（一）系爭房屋有無越界占用系爭土地4 平方公尺？
   1、被上訴人主張系爭房屋占用系爭土地如附圖所示A 部分面
      積4 平方公尺之土地乙節，除據其於原審起訴時提出岡山
      地政於91年間繪製之地籍圖謄本1 紙（見原審一卷第12頁
      ）附卷可查外，並經原審於92年1 月22日會同岡山地政測
      量人員至現場勘驗無誤，有勘驗筆錄、複丈成果圖（下稱
      系爭成果圖）各1 份及現場照片5 張（見原審一卷第71-7
      5 頁、第78-80 頁）在卷足憑，已堪認被上訴人主張此部
      分事實可採。惟己○○則以按土地法第47條及地籍測量實
      施規則（下稱測量規則）第202 條、第203 條規定，地籍
      調查表之作用並非僅限於確認土地面積及界址，此從其嗣
      後自岡山地政另取得一份正面內容與75年製成之地籍調查
      表相同，背面載有「本謄本與建物測量成果圖相符」文字
      、押印日期為94年12月6 日之地籍調查表（下稱94年取得
      之地籍調查表，見本院卷第78頁）可證。況當時系爭土地
      之原所有權人並無異議，而系爭房屋自建造完成至今尚維
      持原貌，並無增建，當時重測作業既能順利完成，可見系
      爭房屋從未越界占用系爭土地等語置辯。
   2、經查，土地法第47條固明定：地籍測量實施之作業方法、
      程序與土地複丈、建物測量之申請程序及應備文件等事項
      之規則，由中央地政機關定之；依此而訂定之測量規則第
      202 條、第203 條則分別規定：建築改良物之基地標示，
      因實施地籍圖重測而變更者，直轄市或縣（市）主管機關
      得查明逕為辦理建物基地標示變更登記，並依第199 條規
      定通知換註書狀；直轄市或縣（市）主管機關保管之土地
      及建築改良物有關簿冊圖卡等，應依地籍圖重測結果辦理
      重繕或訂正（見本院卷第90頁）等語。然細究75年製成之
      地籍調查表，其僅對受測土地與周邊相鄰土地每一界址點
      及經界物詳細標示，並依此計算受測土地之面積，而未記
      載當時土地上建物之現況，且自75年製成之地籍調查表內
      容，亦無從得知重測當時土地上建物之現況，則上開條文
      之規定即與本件爭點無涉，己○○援引上開規定為其所辯
      之依據，容有誤解。由此可知，地籍調查表之內容僅在確
      認系爭土地及441地號土地之界址及面積無訛。
   3、其次，94年取得之地籍調查表，背面固載有「本謄本與建
      物測量成果圖記載相符」文字，暨岡山地政承辦人員之職
      章印文，惟押印之日期則為94年12月6 日，顯非75年間重
      測當時所為之記載，且其所謂與「建物測量成果圖」相符
      ，係指何建物、何時測量、何機關測量繪製之成果圖？均
      無從得知，上訴人復未提出所謂之「建物測量成果圖」供
      本院參酌，自難僅憑上開文字之記載，即遽認系爭房屋並
      無越界占用系爭土地之情事。
   4、再者，己○○抗辯75年間重測時，原系爭土地之所有權人
      並未異議云云，惟75年製成之地籍調查表作用僅在確認系
      爭土地及441 地號土地之界址及面積已如上述。至其上建
      物之位置為何、有無占用系爭土地等，均不在重測作業考
      量範圍內，是重測當時系爭土地之原所有權人縱無異議，
      亦僅得表示其同意系爭土地與鄰地之「界址與面積」如地
      籍調查表所示，系爭土地之重測作業因而順利完成，尚無
      從由此推論當時系爭房屋並未占用系爭土地乙節。
   5、復以自75年製成之地籍調查表既僅能得知系爭土地與441
      地號土地之界址及面積，尚無從明瞭75年間重測時，系爭
      房屋究有無占用系爭土地之情形，則無論當時地政人員有
      無實地以鋼釘標示系爭土地與441 地號土地相鄰之界址所
      在，或是否以較高之科技設備為之，抑或省地政處為岡山
      地政之上級機關，均無從執為有利於上訴人之認定。是己○○以前揭情詞置辯，即屬無據，不足採信。
   6、另己○○主張系爭土地既於89年間完成分割，即表示系爭
      土地與441 地號土地之界址明確，系爭房屋並未占用系爭
      土地，並舉測量規則第215 條、第196-2 條之規定為據。
      經查，土地分割乃土地共有人間內部關係之事項，與土地
      所有權受第三人侵害時，土地所有權人與第三人間所發生
      之權利義務關係並不相同，縱土地辦理分割進行測量時，
      發現鄰地房屋越界占用欲分割之土地，亦僅屬受占用土地
      之所有權人事後要否向鄰地房屋所有權人或事實上處分權
      人行使權利之問題，並不影響系爭土地之分割，是己○○
      上開推論，即屬有誤。次查，測量規則第196-2 條係規定
      ：界址爭議未解決之土地，應暫停受理申請土地之分割、
      合併、界址鑑定；第215 條則規定：辦理地籍調查，複丈
      之界址應由申請人及關係人當場認定，並在土地複丈圖上
      簽名或蓋章（見本院卷第90、92頁），依前開二條文規定
      觀之，土地分割確實應以該土地與鄰地界址無爭議方得為
      之，然土地界址是否明確與土地上建物是否越界建築並無
      關聯，己○○執上述該條文為據，同屬誤解，均不足採。
   7、此外，己○○辯稱系爭成果圖所示系爭房屋占用系爭土地
      之面積，應在測量容許誤差範圍內，並以測量規則第242
      條、第243 條之規定為據。經查，前述條文雖提及：土地
      分割時，其分割之本宗周圍界線，經實測結果在「容許誤
      差」以內者，周圍之界線不予變動，以及分割土地面積之
      計算，如有差數時之處理方式（見本院卷第94頁），然該
      規則第242 條既載明「分割複丈，應依下列規定辦理」、
      第243 條亦載明「分割土地面積之計算，依下列規定辦理
      」，顯見上開條文均係適用於土地分割之情形，並不適用
      於測量土地上建物有無越界之情形。況本件關於系爭成果
      圖所示系爭房屋占用系爭土地面積之容許誤差，現行法令
      並未規定乙節，亦據內政部土地測量局以94年5 月6 日測
      籍字第0940600100號函覆原審在卷（見原審二卷第98頁）
      。是己○○上開所辯，純屬臆測之詞，並不足採。
   8、末者，關於本件系爭成果圖是否確與實情不符，尚須另行
      實地施測後始能加以判斷，亦據內政部土地測量局上揭函
      文陳述明確，而此部分事實之證明，依舉證責任分配原則
      ，應由上訴人負擔，然己○○於原審及本院審理中數度陳
      明不願再委請其他機關或機構就系爭房屋是否越界乙事進
      行測量（見原審二卷第105 頁、第114 頁、本院卷第182
      頁）。是己○○空言否認系爭成果圖與實情有所出入，辯
      稱系爭房屋並無越界建築云云，即屬無據。
（二）被上訴人請求上訴人拆除占用上開土地建物，並返還所占
      用之土地，有無理由？
      己○○抗辯占用之面積僅4 平方公尺，而系爭房屋老舊，
      若僅拆除此一部分將會導致整個房屋倒塌，是被上訴人顯
      有濫用權利之虞云云。惟查，系爭房屋所占用之面積固然
      非大，然其占用之位置乃在系爭土地西北側之一角，系爭
      土地因受系爭房屋如此占用後，其餘之可利用土地形狀更
      為不規則，是系爭土地不僅因系爭房屋越界建築而減少可
      利用之面積，其土地形成不規則狀，亦使該地之利用增加
      困難及限制，是被上訴人基於系爭土地所有人之地位請求
      上訴人拆除系爭房屋越界建築之部分，以利其土地之使用
      ，即非無據。又系爭房屋為磚造瓦頂平房，其越界建築部
      分之屋內現為放置雜物之用，並且無人居住其內乙情，亦
      經原審現場勘驗明確，並製有前開勘驗筆錄及現場照片可
      參，顯見被上訴人訴請上訴人拆屋還地，並未違反公益或
      以損害他人為主要之目的。從而，己○○抗辯系爭房屋將
      因拆除該越界部分建物而倒塌云云，即難採信。
六、綜上所述，系爭房屋既越界占用系爭土地4 平方公尺，而被
    上訴人復無權利濫用之情，則被上訴人本於所有物返還請求
    權，請求上訴人應將上訴人所有坐落系爭土地如附圖所示A
    部分面積4 平方公尺之房屋及其他地上物拆除後騰空返還予
    被上訴人，即有理由，應予准許。原審為上訴人敗訴之判決
    ，核無違誤，上訴意旨指摘原判決此部分不當，求予廢棄改
    判，為無理由，應予駁回。
七、本件判決基礎已臻明確，兩造其餘攻擊防禦方法及訴訟資料
    經本院斟酌後，核與判決結果不生影響，爰不逐一論述，併
    此敘明。
八、據上論結，本件上訴為無理由，依民事訴訟法第436 條之1
    第3 項、第463 條、第385 條第1 項前段、第449 條第1 項
    、第85條第2 項，判決如主文。
中    華    民    國    95    年    11    月    6     日
                  民事第五庭  審判長法  官  李昭彥
                                    法  官  柯彩燕
                                    法  官  毛妍懿
上為正本係照原本作成。
如不服本判決，應於送達後20日內，向本院提出上訴狀並表明上
訴理由，如於本判決宣示後送達前提起上訴者，應於判決送達後
10日內補提上訴理由書（須附繕本）。
中    華    民    國    95    年    11    月    6     日
                                    書記官  王淑娟


司法院資訊處製作；財團法人民間司法改革基金會備份。
